【裁判字號】    96,上訴,2541
【裁判日期】    970130
【裁判案由】    偽造文書
【裁判全文】
臺灣高等法院刑事判決                96年度上訴字第2541號
    上  訴  人  臺灣板橋地方法院檢察署檢察官
    被      告  戊○○
    被      告  丙○○
    上  一  人
    選任辯護人  蘇進文律師
上列上訴人因被告偽造文書案件，不服臺灣板橋地方法院95年度
訴字第3420號，中華民國96年4月26日第一審判決（起訴案號 ：
臺灣板橋地方法院檢察署95年度偵字第24093號），提起上訴 ，
本院判決如下：
    主  文
上訴駁回。
    理  由
一、公訴意旨略以：被告戊○○前於民國94年1月18日， 在址設
    於臺北縣樹林市○○路○段184號3樓之和信法律事務所， 代
    表其兄盧文和及其母盧張絹子，將位於臺北縣樹林市○○街
    199巷20弄16號之潔安特食品有限公司（下稱潔安特公司）
    之廠房1至4樓，以每月新台幣（下同） 7萬元租金租予甲○○，並約定將潔安特公司之負責人變更登記為甲○○，雙方
    並簽訂租賃契約書，嗣甲○○於翌日至位於臺北縣樹林鎮○○路38號2樓之美源企業管理顧問有限公司（ 以下簡稱美源
    會計師事務所），委託業務部主任丙○○為其辦理潔安特公
    司負責人變更登記，詎戊○○與丙○○竟共同基於偽造文書
    之犯意聯絡，先由丙○○以辦理營利事業登記需要為由，要
    求甲○○在2張空白紙張上簽名並依序書立身分證字號、 電
    話及住址後，戊○○與丙○○即於不詳時、地，以電腦套印
    之方式，在上開2紙張上， 另行套印盧文和（即甲方）及甲○○（即乙方）協議上開房屋第1、2樓由乙方使用，第3、4
    樓部分由甲方使用等字樣，以此方式偽造未經甲○○同意之
    協議書2份，致生損害於甲○○， 再由戊○○將其中一張送
    至和信律師事務所留存。嗣甲○○因戊○○之父盧成車拒絕
    自上開廠房3、4樓搬遷及潔安特公司之欠稅事宜等情，拒絕
    給付租金，戊○○即持上開契約書及偽造之協議書向臺灣板
    橋地方法院三重簡易庭請求遷讓房屋，甲○○始知悉上情。
    認被告2人涉有刑法第216條、 第210條行使偽造私文書罪嫌
    。
二、按犯罪事實應依證據認定之，無證據不得認定其犯罪事實；
    又不能證明被告犯罪者，即應諭知無罪之判決，刑事訴訟法
    第154條第2項、第301條第1項分別定有明文。次按告訴人之
    告訴，係以使被告受刑事訴追為目的，是其陳述是否與事實
    相符，仍應調查其他證據以資審認，最高法院52年度台上字
    第1300號著有判例可資參照。
三、本件公訴人認被告戊○○、丙○○涉有行使偽造私文書罪嫌
    ，無非以上揭事實，業據告訴人甲○○指證明確，且有證人
    許碧真、丁○○、賴玉梅、 乙○○之證詞及租賃契約書1份
    、協議書2份等資為依據。訊據被告戊○○、丙○○2人堅詞
    否認有何上揭偽造私文書之犯行，被告戊○○辯稱： 94年1
    月18日由伊代表其兄盧文和、其母盧張絹子，與甲○○前往
    和信法律事務所協議房屋租賃，由許碧真律師繕打製作租賃
    契約書、協議書，均一式3份， 告訴人甲○○同意上開內容
    ，並在和信法律事務所許碧真律師面前簽署，而盧文和、盧
    張絹子之簽名是伊帶回工廠，由盧文和、盧張絹子親自簽名
    後，伊留存一份後，將一份給告訴人，翌日將一份送交和信
    法律事務所存檔，並無偽造任何文書等語。被告丙○○則辯
    稱，伊是美源會計師事務所員工， 告訴人於94年1月19日前
    往美源會計事務所辦理潔安特公司之營利事業變更登記，伊
    只有讓告訴人簽署「股東同意書」及「委託書」，並未讓告
    訴人簽署任何空白文件，且協議書上之印章與「股東同意書
    」、「委託書」上印章不同，又被告丙○○與被告戊○○非
    親非故，焉有動機與被告戊○○共同偽造文書等語置辯。
四、經查：
  (一)告訴人甲○○於原審審判中陳稱：９４年１月１８日伊只有
    簽署租賃契約書，並未同意協議書上之內容，當日是由被告
    戊○○代替盧文和簽名，並未到臺北縣樹林市○○街工廠，
    而偵查卷第１９頁、第２０頁之協議書（分別由被告為戊○○、證人賴玉梅律師提出）上之簽名、印章確實為伊所為，
    但是伊於同年月１９日至美源會計師事務所內，被告丙○○
    拿出２張空白紙張，要伊在上面填寫資料及簽名、蓋章云云
    。然查，告訴人曾經擔任消防器材公司主任，且經營餐飲業
    務，有相當年紀、社會閱歷豐富，豈會不明究裡簽名蓋章於
    空白紙張上；況且告訴人前往美源會計事務所係為辦理公司
    營利事業變更登記，既有簽署相關文件，且交付印章一枚予
    被告丙○○，此為告訴人所不爭執，如為公司辦理變更登記
    ，則以所交付的印章簽署空白文件即可，更能與其變更登記
    資料所載印文相符，何須以另顆印章簽署？又告訴人於檢察
    事務官提出空白紙張供伊依序登載姓名、身分證字號、電話
    、地址等資料時（見偵查卷第37頁），該四行文字抬頭甚為
    對齊，反觀偵查卷第19頁、第20頁協議書上乙方姓名、身分
    證字號、電話、地址後告訴人手寫部分，其抬頭均不對齊，
    倘若被告丙○○以空白紙張讓告訴人填寫姓名、身分證字號
    、電話、地址等資料，何以預計告訴人填載之位置，事後再
    以電腦套印？ 比對2份協議書可知告訴人手寫文字位置十分
    接近，而告訴人於檢察事務官前書寫之文字於空白紙張上與
    協議書文字距離相差甚大， 可知2份協議書並非先由告訴人
    書寫之後再以電腦套印，而係先有電腦打字列印後，再由告
    訴人書寫於其後。復對照告訴人於民事訴訟中對於「股東同
    意書」上簽名坦承為真正，但辯稱是用空白紙張讓伊填寫云
    云（見原審三重簡易庭94年度重簡字第1574號卷第142頁）
    ，其於原審審判中亦證稱：「股東同意書」上先有資料，伊
    才簽名蓋章云云；又告訴人於民事案件審理上訴書狀稱「被
    上訴人（盧文和、盧張絹子）表示3、4樓由被上訴人使用，
    可扣抵房租一半即3萬元，因此上訴人2月份所付房租，及依
    表示及民法第435條第1款減少租金繳3萬元」， 於審理中又
    稱並未同意上揭地址3、4樓由被告戊○○等人使用，沒有同
    意協議書內容云云。告訴人於原審之證詞與先前於民事庭審
    理中說詞先後不符，互有矛盾，對於被告戊○○、丙○○所
    提出之文書，均以簽名在空白紙張搪塞，告訴人指述之證詞
    是否可信，足實令人存疑。復查以，比對賴玉梅律師庭呈附
    卷之和信律師事務所保管之租賃契約書、 協議書正本各1份
    ，文字之字體、大小、文字間距、行距均相同， 2份文書之
    當事人資料均是甲乙雙方（當事人簽名欄）、身分證字號、
    電話、地址等欄位，如出一轍，顯然係出於同一製作者。再
    者，告訴人證稱於協議書上所使用之印章為印鑑章，與租賃
    契約書上相同，惟告訴人於美源會計師事務所所簽署之「股
    東同意書」、「委託書」上印章為普通印章，足徵被告前往
    美源會計師事務所之際，係攜帶普通印章蓋印於「股東同意
    書」及「委託書」上，縱若告訴人同時攜帶普通印章、印鑑
    章前往會計事務所，苟被告丙○○要求蓋章於空白紙張，告
    訴人豈會捨棄普通印章不用而使用印鑑章於空白文書上，告
    訴人雖陳稱係為慎重才另以印鑑章蓋印之說詞，並不足採信
    。足見告訴人證稱於被告丙○○辦理潔安特公司變更營利事
    業登記之際，以空白紙張要伊填寫資料蓋章簽名之詞，應為
    不實之指述。甚者，協議書正本一份留存於和信律師事務所
    ，並與租賃契約書正本一份，共同置放於同一卷宗夾內，和
    信法律事務所之電腦檔案內均未發現本件租賃契約書、協議
    書，然因為電腦硬碟時常故障，故未發現電腦存檔，不代表
    未曾製作該等文書，此有和信法律事務所主持律師賴玉梅律
    師到庭具結之證詞可參，苟被告戊○○偽造內容不實之協議
    書，何以將協議書一份交給和信法律事務所存底，且協議書
    若非與租賃契約書有關，何以和信法律事務所將該上開租賃
    契約書、協議書存放於同一檔案夾內，益證被告戊○○前開
    辯稱之詞並非子虛。又查，被告丙○○與潔安特公司雖曾有
    業務往來，但未參與告訴人、被告戊○○雙方之租賃契約締
    約過程，檢察官未提出證據證明被告丙○○何以甘冒刑事責
    任與被告戊○○共同取得告訴人之簽名後偽造不實內容之私
    文書行使。被告二人辯稱之詞，核與情理相符，堪以採信。
  (二)又以證人即被告戊○○之父盧成車於原審到庭結證稱：伊於
    ９４年１月１８日會同戊○○、告訴人夫妻、丁○○一同到
    和信法律事務所內，作成租賃契約書、協議書，告訴人係在
    事務所簽名，至於盧張絹子、盧文和部分則是帶回工廠後才
    由本人簽名，不是戊○○代簽等語。許碧真律師於原審到庭
    結證稱：94年1月18日被告、 告訴人雙方到和信法律事務所
    辦理租賃契約書之見證，不記得盧文和、盧張絹子有無到場
    ，伊依據雙方意思製作租賃契約書一式3份， 一份留存事務
    所存檔，甲、乙雙方各執一份，至於協議書則無印象云云。
    但查以，上開協議書、租賃契約書之規格核屬一致，包括文
    字字體、大小、間距、行距均相符，亦核與甲○○與乙○○
    於94年5月20日在和信律師事務所之協議書規格相符， 應係
    出於和信法律事務所無誤，反觀美源會計師事務所之文書為
    直式，且文字之字體、大小、間距、行距與上開協議書顯著
    不同，倘被告二人預先要求告訴人於空白紙張上書寫資料，
    又必須製作與租賃契約書完全相符之文書規格套印，此舉顯
    有困難；況且，經原審勘驗被告戊○○、盧文和、盧張絹子
    之當庭筆跡，盧文和、盧張絹子之當庭筆跡核與租賃契約書
    、協議書之筆跡較為一致，而被告戊○○之筆跡反而與租賃
    契約書、協議書不符，可知被告戊○○、證人盧成車之說詞
    應與事實吻合，告訴人證稱由被告戊○○代替盧文和簽名之
    詞，顯非實在，而許碧真律師對於到場簽約人士以及出租人
    本人有無到場、有無親自簽名之重要內容均稱不記憶，是其
    對於協議書真正性之相關證述，亦難採信，許碧真之證詞應
    有避重就輕之情，尚不足以據此認定被告戊○○、丙○○有
    偽造告訴人名義之協議書。又證人丁○○於民事案件中具結
    證稱，簽署租賃契約書時，告訴人承租前揭地址一樓到四樓
    ，對於有無簽立協議書部分沒有印象，翌日有到美源會計師
    事務所辦理營利事業登記，被告丙○○有拿一堆文件給告訴
    人簽名，但是伊不是當事人，所以沒有留意告訴人是否在空
    白文件上簽名云云（ 見原審95年度簡上字第69號卷95年7月
    17日準備程序筆錄），於本院96年10月18日審判期日中亦到
    庭為相同之陳述 (見本院該日審判筆錄)。 且證人乙○○於
    民事庭證稱，丁○○找伊與告訴人一同經營便當事業，承租
    系爭廠房，廠房1、2樓由伊等使用，3、4樓由出租人使用等
    語，於本院審判時到庭證稱：租約甲○○有拿給他們看，伊
    才知道租了幾層，租金多少，伊不知道有協議書，當初盧文
    和還住在3、4樓，當初有口頭要他們搬，因為他們說快過年
    ，沒有人在搬家，因為一、二樓沒有廁所，我們一定要使用
    3 、4樓廁所，合約書是承租整棟樓層等語 ( 見本院96年10
    月4日審判筆錄)。然查，丁○○、乙○○均與告訴人合夥經
    營潔安特公司欲經營便當事業，嗣後潔安特公司因欠稅問題
    無法請領統一發票營業，其與告訴人間有共同利害關係，且
    因稅捐問題與被告戊○○及廠房出租人間有所爭議，其說詞
    難免有偏頗告訴人之虞，且證人乙○○對於租賃契約書、協
    議書簽署過程不甚明瞭，尚不足對被告二人為不利之認定依
    據。
  (三)綜上所述，告訴人之指述既多所不實，證人許碧真、丁○○
    之證詞亦難遽採，檢察官所提出之上開證據難以認定被告二
    人確有行使偽造私文書犯行。
五、據上所陳， 本件依調查所得證據尚不足以證明被告2人確有
    起訴書所載之行使偽造私文書犯行，此外復查無其他積極證
    據足資證明被告有上述犯行，揆諸首開說明，不能證明被告
    等犯罪，應為無罪之諭知。
六、原審因認公訴人起訴所依據之證據尚不足為被告有罪之認定
    ，而為被告等無罪之諭知，尚無違誤，公訴人執告訴人甲○○聲請上訴意旨，其上訴理由均為原審已詳為斟酌之事證爭
    執，上訴並無理由，應予駁回。
據上論斷，應依刑事訴訟法第368條，判決如主文。
本案經檢察官鄭龍照到庭執行職務。
中    華    民    國    97    年     1    月    30    日
                  刑事第４庭  審判長法  官  沈宜生
                                    法  官  鄭水銓
                                    法  官  周煙平
以上正本證明與原本無異。
如不服本判決，應於收受送達後十日內向本院提出上訴書狀，其
未敘述上訴之理由者並得於提起上訴後十日內向本院補提理由書
（均須按他造當事人之人數附繕本）。
                                    書記官  蕭麗珍
中    華    民    國    97    年    2     月    14    日


司法院資訊處製作；財團法人民間司法改革基金會備份。
